ACORDAO-COMPLETO-2356776

ACÓRDÃO 7050/2019 ATA 27/2019 - PRIMEIRA CÂMARA

VISTOS, relatados e discutidos estes autos de recurso de reconsideração interposto pelo sr. Wellinson Carlos Dantas Ribeiro em desfavor do Acórdão 10542/2018-TCU-Primeira Câmara, 
ACORDAM os Ministros do Tribunal de Contas da União, reunidos em sessão da Primeira Câmara, ante as razões expostas pelo Relator, em:
9.1. conhecer do recurso de reconsideração interposto pelo sr. Wellinson Carlos Dantas Ribeiro para, no mérito, negar-lhe provimento;
9.2. dar ciência desta deliberação ao recorrente, à Procuradoria da República no Rio Grande do Norte e ao Fundo Nacional de Desenvolvimento da Educação.

Recurso de reconsideração interposto pelo sr. Wellinson Carlos Dantas Ribeiro contra decisão que julgou irregulares suas contas, condenou-o em débito e aplicou-lhe multa.

Primeira Câmara

Município de Canguaretama - RN.

3. Responsáveis/Recorrentes:
3.1. Responsável: Wellinson Carlos Dantas Ribeiro (XXX.506.354-XX)
3.2. Recorrente: Wellinson Carlos Dantas Ribeiro (XXX.506.354-XX).

13.1. Ministros presentes: Walton Alencar Rodrigues (Presidente), Benjamin Zymler (Relator), Bruno Dantas e Vital do Rêgo.

WELLINSON CARLOS DANTAS RIBEIRO

BENJAMIN ZYMLER

Ministro-Substituto Marcos Bemquerer Costa.

Adoto como relatório a instrução elaborada por auditor da Secretaria de Recursos (peça 66) , que contou com a anuência dos dirigentes da mencionada unidade técnica (peças 67 e 68) :
"Trata-se de recurso de reconsideração (peça 57) interposto pelo ex-Prefeito Wellinson Carlos Dantas Ribeiro contra o Acórdão 10542/2018-TCU-Primeira Câmara (peça 46) , da relatoria do Ministro Marcos Bemquerer Costa, prolatado nos seguintes termos. Destacam-se os itens alcançados pelo efeito suspensivo do recurso:
VISTOS, relatados e discutidos estes autos da Tomada de Contas Especial instaurada pelo Fundo Nacional de Desenvolvimento da Educação - FNDE, em nome do Sr. Wellinson Carlos Dantas Ribeiro, ex-Prefeito de Canguaretama/RN (gestão 2009-2012) , pela omissão da apresentação da prestação de contas dos recursos repassados pela referida autarquia ao Município, por meio do Programa Nacional de Alimentação Escolar (Pnae) , durante o exercício de 2012.
ACORDAM os Ministros do Tribunal de Contas da União, reunidos na Sessão da Primeira Câmara, ante as razões expostas pelo Relator, em:
9.1. com fundamento nos arts. 1º, inciso I, 16, inciso III, alínea a, 19, caput, e 23, inciso III, da Lei n. 8.443/1992, julgar irregulares as contas do Sr. Wellinson Carlos Dantas Ribeiro, condenando-o ao recolhimento das importâncias originárias a seguir indicadas, com a fixação do prazo de 15 (quinze) dias, a contar da notificação, para comprovar, perante o Tribunal (art. 214, inciso III, alínea a, do Regimento Interno) , o recolhimento da dívida ao FNDE, atualizada monetariamente e acrescida dos juros de mora, calculados a partir das seguintes datas até a do respectivo recolhimento, na forma prevista na legislação em vigor:
	Valor (R$) 
	Data
	Valor (R$) 
	Data
	Valor (R$) 
	Data

	5.280,00
	26/03/2012
	4.360,00
	28/09/2012
	1.800,00
	13/07/2012

	5.280,00
	30/03/2012
	4.360,00
	31/10/2012
	1.800,00
	31/07/2012

	5.280,00
	26/04/2012
	4.360,00
	30/11/2012
	1.800,00
	31/08/2012

	5.280,00
	31/05/2012
	30.162,00
	26/03/2012
	1.800,00
	28/09/2012

	5.280,00
	29/06/2012
	30.162,00
	30/03/2012
	1.800,00
	31/10/2012

	5.280,00
	31/07/2012
	30.162,00
	26/04/2012
	1.800,00
	30/11/2012

	5.280,00
	31/08/2012
	30.162,00
	31/05/2012
	5.430,00
	26/03/2012

	5.280,00
	28/09/2012
	30.162,00
	29/06/2012
	5.430,00
	30/03/2012

	5.280,00
	31/10/2012
	30.162,00
	31/07/2012
	5.430,00
	26/04/2012

	5.280,00
	30/11/2012
	30.162,00
	31/08/2012
	5.430,00
	31/05/2012

	2.616,00
	26/03/2012
	30.162,00
	28/09/2012
	9.050,00
	29/06/2012

	2.616,00
	30/03/2012
	30.162,00
	31/10/2012
	9.050,00
	31/07/2012

	2.616,00
	26/04/2012
	30.162,00
	30/11/2012
	9.050,00
	31/08/2012

	2.616,00
	31/05/2012
	1.800,00
	13/07/2012
	9.050,00
	28/09/2012

	4.360,00
	29/06/2012
	1.800,00
	13/07/2012
	9.050,00
	31/10/2012

	4.360,00
	31/07/2012
	1.800,00
	13/07/2012
	9.050,00
	30/11/2012

	4.360,00
	31/08/2012
	1.800,00
	13/07/2012

9.2 aplicar ao responsável retromencionado a multa prevista no art. 57 da Lei n. 8.443/1992 c/c o art. 267 do Regimento Interno/TCU, no valor de R$ 75.000,00 (setenta e cinco mil reais) , com a fixação do prazo de 15 (quinze) dias, a contar da notificação, para comprovar, perante o Tribunal (art. 214, inciso III, alínea a, do Regimento Interno/TCU) , o recolhimento da dívida ao Tesouro Nacional, atualizada monetariamente desde a data deste Acórdão até a do efetivo recolhimento, se for paga após o vencimento, na forma da legislação em vigor;
9.3 autorizar, caso requerido, nos termos do art. 26 da Lei n. 8.443/1992, c/c o art. 217 do Regimento Interno do Tribunal, o parcelamento das dívidas constantes deste Acórdão em até 36 (trinta e seis) parcelas mensais e sucessivas, sobre as quais incidirão os correspondentes acréscimos legais (débito: atualização monetária e juros de mora; multa: atualização monetária) , esclarecendo ao responsável que a falta de pagamento de qualquer parcela importará no vencimento antecipado do saldo devedor, sem prejuízo das demais medidas legais;
9.4 autorizar, desde logo, nos termos do art. 28, inciso II, da Lei 8.443/1992, a cobrança judicial das dívidas, caso não atendidas as notificações;
9.5 encaminhar cópia deste Acórdão à Procuradoria da República no Estado do Rio Grande do Norte, nos termos do § 3º do art. 16 da Lei n. 8.443/1992 c/c o § 7º do art. 209 do Regimento Interno do TCU, para adoção das medidas que entender cabíveis.
HISTÓRICO
2.	Em análise tomada de contas especial instaurada pelo Fundo Nacional de Desenvolvimento da Educação (FNDE) em oposição ao Sr. Wellinson Carlos Dantas Ribeiro, ex-Prefeito de Canguaretama (RN) , na gestão de 2009 a 2012, pela omissão na apresentação da prestação de contas dos recursos repassados pela referida autarquia ao município, por meio do Programa Nacional de Alimentação Escolar (PNAE) , durante o exercício de 2012.
3.	O FNDE manifestou-se conclusivamente no processo, mediante o Relatório de TCE 45/2017 - DIREC/COTCE/CGCAP/DIFIN-FNDE/MEC (peça 2, p. 75-81) , no sentido de que houve prejuízo ao erário, no valor original de R$ 485.064,00, conforme ordens bancárias relacionadas na peça 2, p. 18.
4.	Em seguida, a Controladoria-Geral da União (CGU) , por sua vez, corroborou o entendimento esposado pelo órgão concedente, por intermédio do Relatório de Auditoria 167/2017 (peça 2, p. 2-4) , tendo sido os autos posteriormente encaminhados a este Tribunal (peça 1) .
5.	No âmbito do TCU, em análise preliminar, a Secex/CE, por meio da instrução acostada à peça 5, propôs realizar audiência e citação do recorrente, pelo descumprimento do prazo originalmente fixado pelo FNDE para prestação de contas, bem como pela não comprovação da boa e regular aplicação dos recursos, já que se configurou a omissão no dever de prestar contas.
6.	Regularmente notificado pelo Tribunal, o responsável deixou transcorrer o prazo sem apresentar qualquer defesa, o que deu ensejo a que ele fosse considerado revel, de modo que o processo prosseguiu, na forma do art. 12, §3º, da Lei 8.773/192.
7.	Diante disso, a regional do Ceará, com fundamento nas normas legais aplicáveis, propôs julgar irregulares as contas do ex-Prefeito, condená-lo em débito, além de aplicar-lhe a multa proporcional preconizada no art. 57 da Lei Orgânica do TCU.
8.	Ao apreciar o feito, a Primeira Câmara deste Tribunal anuiu à proposição da Unidade Técnica de origem e prolatou o acórdão ora recorrido, nos termos reproduzidos no topo desta peça instrutiva.
9.	Neste momento, descontente, o ex-Prefeito interpõe recurso de reconsideração (peça 57) , pelo qual apresenta argumentos e documentos com os quais intenta afastar a condenação imposta pelo Tribunal.
EXAME DE ADMISSIBILIDADE
10.	Ratifica-se o exame preliminar de admissibilidade realizado por esta Serur (peças 59-60) , corroborado pelo Exmo. Ministro-Relator, Benjamin Zymler (peça 62) , para conhecer do recurso de reconsideração (peça 57) , com fundamento nos artigos 32, inciso I, e 33 da Lei 8.443/92, c/c o art. 285 do RI/TCU, suspendendo-se os efeitos referentes aos parágrafos 9.1, 9.2, e 9.4 do acórdão recorrido (peça 46) .
EXAME DE MÉRITO
11.	Delimitação
11.1.	Constitui objeto deste recurso estabelecer:
a) se a responsabilização do recorrente lhe foi adequadamente atribuída;
b) se os documentos apresentados são aptos a comprovar a regular aplicação dos recursos repassados pelo Fundo Nacional de Desenvolvimento da Educação (FNDE) .
12.	Atribuição de responsabilidade
12.1.	Informa o recorrente que deixou todos os documentos referentes aos recursos em questão no arquivo da prefeitura municipal, de forma a subsidiar a prestação de contas. 
12.2.	Argumenta que não pode ser responsabilizado pela prestação de contas referentes às verbas do PNAE-2012, porque essa obrigação só se tornou exigível em 30/4/2013, data em que já não mais se encontrava à frente da administração do município.
12.3.	Aduz também que o fato, por si só, de a Senhora Maria de Fátima Borges Marinho, que sucedeu ao seu mandato, ter ingressado com ação de improbidade administrativa contra ele não comprova que a documentação referente aos recursos em tela não estivesse na prefeitura. Portanto, isso não deveria ser suficiente para afastar a responsabilidade da sucessora.
12.4.	Sobre esse ponto, faz alusão à Súmula TCU nº 230 e assevera que a sucessora não comprova a veracidade de suas informações levadas aos autos, segundo as quais "assim que assumiu a prefeitura, tudo estava um caos e que não obteve acesso aos documentos vinculados à gestão anterior" (peça 57, p. 2) . Anexa ao recurso trecho de voto do Ministro Raimundo Carreiro, pelo qual intenta dar sustentação à sua tese de que o sucessor deve comprovar a situação por ele alegada.
12.5.	Por essas razões, requer que a sua responsabilização seja afastada nesta TCE.
Análise:
12.6.	A mera afirmação do recorrente de que tenha "deixado todos os subsídios para as prestações de contas no arquivo da Prefeitura" (peça 57, p. 2) , não é suficiente para comprovar que os recursos colocados sob sua tutela foram devidamente aplicados no objeto ao qual se destinaram.
12.7.	Isso porque incide sobre o gestor o ônus de provar a aplicação regular dos recursos públicos repassados, por meio de documentação consistente, nos termos da jurisprudência deste Tribunal.
12.8.	Esse entendimento encontra fundamento na própria Constituição Federal, artigo 70, parágrafo único, que dispõe que "Prestará contas qualquer pessoa física ou jurídica, pública ou privada, que utilize, arrecade, guarde, gerencie ou administre dinheiros, bens e valores públicos ou pelos quais a União responda, ou que, em nome desta, assuma obrigações de natureza pecuniária", e no artigo 93 do Decreto-lei 200/1967, segundo o qual, "Quem quer que utilize dinheiros públicos terá de justificar seu bom e regular emprego na conformidade das leis, regulamentos e normas emanadas das autoridades competentes".
12.9.	Nesse sentido são os Acórdão 6553/2016-TCU-Primeira Câmara, relator Ministro Walton Alencar Rodrigues, 3.587/2017-TCU-2ª Câmara, relator Ministro Aroldo Cedraz e 2.610/2016-TCU-Plenário, relator Ministro Bruno Dantas. Tal entendimento é confirmado pelo Supremo Tribunal Federal em decisão proferida em sede de Mandado de Segurança (MS 20.335/DF, Relator Ministro Moreira Alves) .
12.10.	Também não socorre o responsável o seu argumento de que a prestação de contas somente tornou-se exigível em data posterior (30/04/2013) ao fim de seu mandato (31/12/2012) , pois a prefeita sucessora ingressou com Ação Civil de Improbidade Administrativa de Improbidade Administrativa, em desfavor do recorrente, de modo que adotou as providências legais de sua competência, visando a proteção do patrimônio público, em consonância com a Súmula/TCU nº 230, a seguir transcrita:
Compete ao prefeito sucessor apresentar as contas referentes aos recursos federais recebidos por seu antecessor, quando este não o tiver feito ou, na impossibilidade de fazê-lo, adotar as medidas legais visando ao resguardo do patrimônio público com a instauração da competente Tomada de Contas Especial, sob pena de corresponsabilidade.
12.11.	Não se pode, de igual forma, aceitar a razão recursal de que a prefeita sucessora não comprova que encontrou obstáculos à prestação de contas, pois, conforme se vê na Nota nº 3.527/2013-DICON/PFFNDE/PGF/AGU (peça 2, p. 67-68) , houve o acolhimento do instrumento de representação apresentado junto ao Ministério Público Federal, providência essa que atendeu às exigências do Manual de Assistência Financeira do FNDE e demais resoluções específicas do Programa, para fins de suspensão da inadimplência do município.
12.12.	Verifica-se também que o trecho do voto do Ministro Raimundo Carreiro acostado pelo recorrente (peça 57, p. 3) em nada lhe favorece, inclusive porque a situação nele descrita, cujo desfecho foi de que "a documentação colacionada pelo responsável em tela demonstra que tomou todas as providências a seu encargo que cabíveis à época, sendo certo que não havia modos de prestar contas em razão da ausência de documentação na prefeitura", revela circunstância praticamente idêntica à deste caso concreto.
12.13.	Não se acolhem, portanto, essas razões recursais.
13.	Aplicação dos recursos no objeto do Programa Nacional de Alimentação Escolar (PNAE) 
13.1.	Para comprovar que os recursos foram adequadamente aplicados, o recorrente apresenta declaração de autoria do Sr. Damião Ovídio da Silva, Presidente do Conselho de Administração Escolar (CAE) , conforme consta do "doc. 01" (peça 57, p. 5) .
13.2.	Além disso, o recorrente afirma que, embora tenha envidado esforços para comprovar a fiel destinação dos recursos repassados pelo FNDE, não conseguiu junto ao Banco do Brasil os extratos referentes à movimentação ocorrida na conta 29.538-8, agência 1.731-0, já que a instituição financeira alegou que, por ele não ser mais prefeito, não poderia ter acesso às informações do município, ainda que relativas ao período no qual esteve no comando da prefeitura. Por isso, pleiteia que o Banco seja notificado para apresentar os aludidos extratos bancários (peça 57, p. 4) .
13.3.	Finalmente, assere que, em face das dificuldades para ter acesso à documentação na prefeitura, foi possível juntar apenas as notas fiscais relativas às aquisições efetuadas na empresa KM Distribuidora de Alimentos Ltda, no período de janeiro a julho de 2012, conforme consta do anexo 2 (peça 57, p. 7-54) , composto de notas fiscais aptas a comprovar a aquisição dos gêneros alimentícios (peça 57, p. 4) .
13.4.	Em razão de todo o exposto, postula que seja dado provimento ao presente recurso.
Análise:
13.5.	A declaração do Presidente do CAE entregue pelo recorrente (peça 57, p. 5) não é documento hábil a comprovar a regular aplicação dos recursos repassados, conforme vasta jurisprudência deste Tribunal.
13.6.	Essas declarações possuem baixa força probatória. Provam tão-somente a existência da declaração, mas não o fato declarado, competindo ao interessado demonstrar a veracidade do alegado, principalmente quando não apresentados os documentos capazes de estabelecer nexo de causalidade entre o desembolso dos recursos recebidos e os comprovantes de despesas apresentados (Acórdão 153/2007-TCU-Plenário, da relatoria do Ministro Benjamin Zymler, 13.372/2018-TCU-1ª Câmara, da relatoria do Ministro Augusto Sherman e 9.458/2017-TCU-2ª Câmara, da relatoria do Ministro Augusto Nardes) .
13.7.	Nessa linha, com fundamento no art. 298 do Regimento Interno/TCU, é possível aplicar, subsidiariamente, o disposto no art. 408 do Código de Processo Civil, o qual dispõe que:
As declarações constantes do documento particular escrito e assinado ou somente assinado presumem-se verdadeiras em relação ao signatário.
Parágrafo único.  Quando, todavia, contiver declaração de ciência de determinado fato, o documento particular prova a ciência, mas não o fato em si, incumbindo o ônus de prová-lo ao interessado em sua veracidade.
13.8.	Como já dito nesta mesma instrução, cabe ao gestor o ônus da prova da boa e regular aplicação dos recursos públicos federais repassados. Caso haja impedimento por parte da instituição financeira para fornecer cópia de extratos, cheques ou outros documentos necessários à comprovação da execução financeira, como alega o recorrente, tal obstáculo pode ser combatido pelas vias judiciais. Assim, não cabe ao Tribunal realizar diligências, como pleiteia o recorrente, para obtenção de provas. Mencionam-se, para ilustrar, alguns acórdãos em que essa interpretação encontra respaldo: 8.917/2012-TCU-2ª Câmara, relator Ministro Raimundo Carreiro e 1.795/2012-TCU-Plenário, relatora Ministra Ana Arraes.
13.9.	Vale registrar que essa negativa não fere os princípios do contraditório e da ampla defesa, uma vez que foram realizadas várias notificações ao ex-Prefeito, a fim de que ele apresentasse os documentos necessários para comprovar a correta aplicação dos recursos a ele confiados (Acórdão 1457/2017-TCU-Primeira Câmara, relator Ministro Benjamin Zymler, 1.118/2017-TCU-2ª Câmara, relator Ministro Augusto Nardes) .
13.10.	Dentre essas notificações, menciona-se o Ofício n° 3127E/2013/SEOPC/COPRA/CGCAP/DIFIN/FNDE, de 15/08/2013 (peça 2, p. 22) , além de diversas tentativas de citação pelo TCU, com base nos endereços constantes na Receita Federal (peças 6, 13, 15, 17 e 23) , com avisos de recebimento às peças 30 e 31, e uma citação por edital (peça 38) , além de pedido de prorrogação de prazo para apresentação de razões de justificativa feito por seu representante (peça 39) , deferido pelo Tribunal (peça 40) , todas infrutíferas, até a apresentação deste recurso de reconsideração.
13.11.	Já no que se refere à documentação adicional apresentada no recurso (peça 57, p. 7-64) , verificou-se que mesmo a execução física não está completamente demonstrada, pois se trata de notas fiscais de um único fornecedor (KM Distribuidora de Alimentos Ltda. EPP) e referentes somente a um período (janeiro a julho) do ano de 2012, como o próprio recorrente reconhece. Cumpre salientar que o período exigido nas presentes contas abrange todo o exercício de 2012.
13.12.	Além disso, a ausência de quaisquer documentos afetos à execução financeira, como extratos bancários, cheques, recibos, notas de empenho, inviabilizam a verificação, ainda que parcial, do nexo de causalidade entre os recursos transferidos e as despesas realizadas.
13.13.	Diante desses elementos, não é possível aceitar os argumentos expendidos nem aproveitar a documentação fornecida para dar provimento a este recurso de reconsideração.
CONCLUSÃO
14.	Das análises anteriores, conclui-se que:
	a) a responsabilização atribuída ao recorrente se deu de modo escorreito, uma vez que lhe foi dada oportunidade de defesa e, quanto à prestação de contas, a prefeita sucessora atendeu ao preceito insculpido na Súmula/TCU nº 230, de forma a adotar as medidas legais de sua alçada.
b) os elementos entregues pelo recorrente (peça 57, p. 7-64) não foram capazes de demonstrar que os recursos do PNAE foram regularmente aplicados em sua finalidade, já que os documentos referentes à execução física estão incompletos e os atinentes a execução financeira não foram encaminhados.
15.	Por essas razões, a proposta será de negativa de provimento ao presente recurso de reconsideração.
PROPOSTA DE ENCAMINHAMENTO
16.	Diante do exposto, submete-se à consideração superior esta análise do recurso de reconsideração interposto por Wellinson Carlos Dantas Ribeiro contra o Acórdão 10542/2018-TCU-Primeira Câmara, para propor, com base nos artigos 32, inciso I, e 33, da Lei 8.443/92, c/c o artigo 285 do RI/TCU:
a) conhecer do recurso e, no mérito, negar-lhe provimento;
b) dar ciência aos responsáveis, aos interessados e à Procuradoria da República no Rio Grande do Norte".
2. 	O Ministério Público junto ao TCU manifestou-se de acordo com a proposta da unidade técnica. 
	É o relatório.

8.1. Fernando de Araújo Jales Costa (4602/OAB-RN) e Rafael Pires Miranda (13.298/OAB-RN), representando Wellinson Carlos Dantas Ribeiro.

Subprocurador-Geral Paulo Soares Bugarin.

TOMADA DE CONTAS ESPECIAL. FUNDO NACIONAL DE DESENVOLVIMENTO DA EDUCAÇÃO (FNDE). PROGRAMA NACIONAL DE ALIMENTAÇÃO ESCOLAR (PNAE). EXERCÍCIO 2012. OMISSÃO NO DEVER DE PRESTAR CONTAS. NÃO COMPROVAÇÃO DA REGULAR APLICAÇÃO DOS RECURSOS. CONTAS IRREGULARES. DÉBITO. MULTA. RECURSO DE RECONSIDERAÇÃO. CONHECIMENTO. ATRIBUIÇÃO ADEQUADA DE RESPONSABILIDADE AO EX-PREFEITO. DOCUMENTAÇÃO APRESENTADA MOSTROU-SE INSUFICIENTE PARA DEMONSTRAR O USO REGULAR DAS VERBAS REPASSADAS. REALIZAÇÃO DE DILIGÊNCIAS PARA OBTENÇÃO DE DOCUMENTOS: ÔNUS DO GESTOR. NEGATIVA DE PROVIMENTO.

TOMADA DE CONTAS ESPECIAL (TCE)

Secretaria de Recursos (SERUR); Secretaria de Controle Externo de Tomada de Contas Especial (SecexTCE).

Preliminarmente, conheço do recurso interposto, visto que foram preenchidos os requisitos de admissibilidade previstos nas normas processuais. 
2.	Trata-se de recurso de reconsideração interposto pelo sr. Wellinson Carlos Dantas Ribeiro, ex-prefeito de Canguaretama/RN (gestão 2009/2012) , em desfavor do Acórdão 10542/2018-TCU-Primeira Câmara, deliberação por meio da qual este Colegiado julgou irregulares as contas do recorrente, condenou-o em débito (valor histórico de R$ 485.064,00) e aplicou-lhe multa de R$ 75.000,00, esta com fundamento no art. 57 da Lei 8.443/1992. 
3.	Originariamente este processo cuidou de tomada de contas especial instaurada pelo Fundo Nacional de Desenvolvimento da Educação (FNDE) pela omissão no dever de prestar contas dos recursos repassados ao município de Canguaretama/RN no âmbito do Programa Nacional de Alimentação Escolar (PNAE) , durante o exercício de 2012. O recorrente foi considerado revel na deliberação atacada. 
4.	No recurso de reconsideração, o ex-prefeito argumenta que não pode ser responsabilizado pela omissão no dever de prestar contas, tendo em vista que tal dever só se tornou exigível em 30/4/2013, data em que já havia deixado o cargo, e que todos os documentos referentes aos recursos em questão foram deixados no arquivo da prefeitura. No mérito, traz notas fiscais de supostas aquisições custeadas com recursos do PNAE e declaração do presidente do conselho de administração escolar de Canguaretama/RN, na qual afirma que os recursos eram devidamente empregados pela administração municipal na aquisição de merenda escolar para os alunos da rede pública de ensino. 
5.	A Secretaria de Recursos e o Ministério Público junto ao TCU analisaram esses argumentos e propuseram, de forma uníssona, negar provimento ao apelo ora em exame. Manifesto minha concordância com os pareceres precedentes, cujos fundamentos incorporo como razões de decidir, sem prejuízo das considerações que passo a fazer. 
6.	A preliminar de ilegitimidade passiva não merece acolhimento. Não cabe o dever de ressarcimento do dano ao Erário à prefeita sucessora omissa que, embora obrigada a prestar contas em razão de a vigência do ajuste adentrar o seu mandato, não geriu os recursos do convênio. O dinheiro repassado foi efetivamente administrado pelo prefeito recorrente, que permaneceu à frente do município até o final de 2012, justificando assim sua condenação em débito. Nesse sentido, menciono os Acórdãos 3243/2015 e 665/2016, da Primeira Câmara, 2865/2013, do Plenário, e 1526/2010, 598/2010 e 1698/2006, da Segunda Câmara.
7.	Poder-se-ia cogitar da irregularidade das contas da sucessora e da aplicação da multa do art. 58 da Lei 8.443/1992. No entanto, esta hipótese deve ser rejeitada, seja porque o recorrente não possui legitimidade para pleitear, em sede recursal, a inclusão de outros responsáveis, seja porque a sucessora protocolou, em desfavor do recorrente, ação de improbidade administrativa perante a Justiça Federal do Rio Grande do Norte em razão da inexistência de documentos necessários à prestação de contas de diversos programas custeados pelo FNDE, dentre os quais o do PNAE referente ao ano de 2012. 
8.	Transcrevo trechos da petição apresentada na Justiça em que são narrados os fatos (peça 2, p. 120/131) : 
"A atual chefe do Executivo do Município de Canguaretama, empossada em 1" de janeiro de 2013, ao assumir a administração municipal, deparou-se com uma completa desorganização em decorrência da irresponsabilidade do ex-Prefeito Wellinson Carlos Dantas Ribeiro, eleito para o mandato compreendido entre 2009 a 2012.
Registre-se que foi negado pela administração anterior, a transição Governamental do Município de Canguaretama/RN, o que impediu o acesso da atual gestão a informação das ações, projetos, programas, licitações públicas e as prestações de contas dos repasses e convênios, firmados nos anos de 2011 e 2012, além da inexistência de documentos administrativos na sede da Prefeitura Municipal e das respectivas secretarias, que indiquem a real situação dos atos e contratos administrativos praticados pela administração anterior. 
Até o momento é do conhecimento da atual Prefeita que o Município firmou, com o Ministério da Educação, os contratos de repasses diretos do FNDE: (...) PROGRAMA NACIONAL DE ALIMENTAÇÃO ESCOLAR 2012, vigência 01/01/2012 a 31/12/2012, no valor de R$ 485.064,00 (quatrocentos e oitenta e cinco mil e sessenta e quatro reais (...) 
O município, não tem como verificar nas pastas relativas às despesas e providenciar a tardia prestação de contas dos citados convênios e repasses federais pois o prefeito não deixou nenhum documento sequer na Prefeitura, tendo devolvido, recentemente, documentos, mas que não têm relação com os convênios citados. (...) ".  
9.	Tendo em vista a adoção das providências legais visando ao resguardo do patrimônio público, a responsabilidade da sucessora deve ser afastada, entendimento que guarda consonância com a ratio essendi da Súmula TCU 230 ("Compete ao prefeito sucessor apresentar as contas referentes aos recursos federais recebidos por seu antecessor, quando este não o tiver feito ou, na impossibilidade de fazê-lo, adotar as medidas legais visando ao resguardo do patrimônio público com a instauração da competente Tomada de Contas Especial, sob pena de co-responsabilidade") .
10.	A alegação de que todos os documentos referentes às despesas foram deixados no arquivo da prefeitura não veio acompanhada de qualquer evidência nesse sentido. Ao que tudo indica ocorreu exatamente o contrário, circunstância que levou a sucessora a ingressar com a ação judicial já mencionada. Logo, rejeito o argumento. 
11.	No mérito, o recorrente juntou aos autos 41 notas fiscais emitidas pela empresa Km Distribuidora de Alimentos Ltda. EPP à prefeitura de Canguaretama/RN entre os meses de janeiro e julho de 2012. Somadas, as despesas atingem R$ 474 mil, ou seja, correspondem a 98% do total repassado ao município à conta do PNAE, e referem-se a compra de gêneros alimentícios, como margarina, arroz, feijão, leite, molho de tomate, óleo de soja, biscoitos, macarrão, ovos e frango congelado. 
12.	Em que pese as despesas guardarem compatibilidade com os fins almejados pelo Programa Nacional de Alimentação Escolar, não é possível afirmar que tais insumos foram adquiridos para serem utilizados nas instituições de ensino, pois sequer foi apresentado o extrato bancário da conta específica do PNAE. Lembro neste ponto que é da iniciativa do responsável trazer aos autos as provas de sua defesa, como a movimentação bancária da conta específica, prescindindo de autorização do Tribunal para tanto.
13.	A bem da verdade, as evidências indicam que as despesas não guardam relação com a alimentação escolar. Explico. 
13.	De janeiro a julho de 2012, o município recebeu do FNDE/PNAE o montante de R$ 280.656,00, Esse valor, como se percebe, é inferior às notas fiscais apresentadas no recurso de reconsideração. Portanto, o dinheiro do referido programa não era suficiente para arcar com tais dispêndios. 
14.	Também não é razoável supor que 98% do total repassado no ano tenha sido utilizado para compras até o mês de julho. Por se tratar de insumos com curto prazo de validade - caso dos ovos, das carnes, dos leites e dos biscoitos, por exemplo - não seria viável a utilização desses alimentos nos últimos meses de 2012. 
15.	Logo, os documentos apresentados não são aptos a comprovar a regular aplicação das transferências recebidas à conta do PNAE. 
16.	Por último, a declaração do presidente do conselho de alimentação escolar prova tão-somente a existência da declaração, mas não o fato declarado. Trata-se de entendimento pacífico na jurisprudência desta Corte (Acórdão 6942/2015-TCU-Primeira Câmara, 6.723/2015-1ª Câmara, 7.580/2015-1ª Câmara, 8.938/2015-2ª Câmara, 512/2016-2ª Câmara, 9.548/2017-2ª Câmara e 3.875/2018-1ª Câmara) e encontra amparo no CPC (art. 408, parágrafo único) . 
17.	Ante o exposto, voto por que seja adotada a deliberação que ora submeto a este Colegiado.
	TCU, Sala das Sessões Ministro Luciano Brandão Alves de Souza, em 6 de agosto de 2019.
BENJAMIN ZYMLER 
Relator